【裁判字號】    89,上,442
【裁判日期】    890829
【裁判案由】    履行契約
【裁判全文】
臺灣高等法院民事判決  八十九年度上字第四四二號
      上  訴  人  甲○○
      訴訟代理人  沈永宏律師
      被 上訴 人  詹日信即祭祀公業詹文仲、詹文傍管理人
                              住台北市○○○路○段六三巷五十號二樓
      訴訟代理人  陳正磊律師
右當事人間請求履行契約事件，上訴人對於中華民國八十九年二月三日台灣台北地方
法院八十八年度重訴字第二五七四號第一審判決提起上訴，本院判決如左：
      主  文
原判決關於命上訴人給付部分及該部分假執行之宣告暨命上訴人負擔訴訟費用之裁判
均廢棄。
前開廢棄部分，被上訴人在第一審之訴及假執行之聲請均駁回。
第一、二審訴訟費用由被上訴人負擔。
      事  實
甲、上訴人方面：
一、聲明：求為判決：
（一）原判決關於不利上訴人部分廢棄。
（二）右開廢棄部分，被上訴人在第一審之訴及假執行之聲請均駁回。
二、陳述：除與原判決記載相同部分，予以引用外，並補稱：
（一）依系爭合建契約書第三條第三款之約定，被上訴人所分得之面積，若與興建後
      之房屋坪數有所出入時，兩造同意按上訴人銷售價九折互相找補，是該找補之
      性質，即為兩造就該實際分得坪數短少瑕疵擔保之損害賠償額之約定，與買賣
      價金純屬兩事，絕非就該短少坪數另成立買賣契約。
（二）被上訴人明知坪數短少情事，故於起訴時主張依合建房屋契約第三條第一款約
      定計算分配面積，及依同條第三款約定計算找補金額，主張上訴人就被上訴人
      依此計算之房屋坪數短少部分，應依上訴人銷售價值九折找補被上訴人，惟上
      訴人遲延十五年未為找補云云，顯見被上訴人所主張之找補請求權應自民國（
      下同）七十三年三月八日起算，而其竟遲至八十八年十月間始行起訴，早已逾
      十五年請求權之消滅時效，更已逾系爭房屋之瑕疵擔保請求權六個月之除斥期
      間，故被上訴人之主張顯無理由。
三、證據：除援用原審立證方法外，並補提出不動產買賣契約書影本二份、會議記錄
    影本一份及損害計算表一份為證。
乙、被上訴人方面：
一、聲明：上訴駁回。
二、陳述：除與原判決記載相同部分，予以引用外，並補稱：
（一）被上訴人合建短分之房屋坪數，依約上訴人應依當時銷售市價九折補償被上訴
      人，而後上訴人始能取得所分得房屋之基地所有權，惟上訴人已其該分得之房
      屋出售予第三人，則被上訴人自可請求上訴人給付找補款；又被上訴人所短分
      之房屋坪數部分相當於一戶房屋之面積，而上訴人已將被上訴人短分之房屋坪
      數部分出售而未支付找補款與被上訴人，自屬債務不履行之問題，非物之瑕疵
      問題。
（二）系爭合建契約係約定建商羅律煌（即上訴人之前手）於被上訴人所有坐落台北
      市○○段○○段一七二之一、一七三及一七四地號土地上興建七層樓房之Ａ、
      Ｂ、Ｃ、Ｄ、Ｅ五棟，由被上訴人取得Ａ、Ｂ、Ｃ棟之房屋所有權，建商取得
      其餘二棟之房屋所有權，被上訴人應將該二棟房屋所坐落於被上訴人所有前開
      土地之所有權應有部分移轉登記予建商作為工作之報酬，故系爭合建契約應屬
      承攬契約之性質，而非上訴人所抗辯之互易契約。
（三）再依一般合建契約，地主對於建商之義務，不外乎為基地所有權之移轉及合建
      保證金之返還。被上訴人應移轉與上訴人之合建基地，早在七十五年十一月廿
      四日即已移轉登記與上訴人，而被上訴人因合建契約向上訴人所收取之保證金
      新台幣（下同）四百九十一萬四千二百九十八萬元，亦早經法院判決，並由上
      訴人聲請強制執行，已於七十九年七月廿七日返還予上訴人，被上訴人並無債
      務不履行之情事。
（四）上訴人所稱被上訴人侵權行為，係指被上訴人於七十六年十一月十三日致函台
      北市建成地政事務所，惟該存證信函僅係表示上訴人未依約履行交屋義務及被
      上訴人印章遺失，請求該地政事務所對於有關被上訴人之產權登記，能夠慎重
      處理，並未侵害上訴人之權利，尚無侵權行為損害賠償可言。
三、證據：除援用原審立證方法外，並補提出土地登記謄本影本一份為證。
      理  由
一、本件被上訴人起訴主張：伊於七十三年三月八日與建商即訴外人羅律煌、劉湘復
    （下稱建商）訂立合建房屋契約書，於伊所有坐落台北市○○段○○段一七二之
    一、一七三及一七四地號土地（下稱系爭土地）上興建七層樓房之Ａ、Ｂ、Ｃ、
    Ｄ、Ｅ五棟（下稱系爭房屋），約定由伊提供前開土地，建商出資興建，並就合
    建之房屋，伊分得總建物面積百分之四十五，建商分得百分之五十五，以立體方
    式分屋，但若伊分得之面積不足百分之四十五時，按建商銷售市價九折補貼與伊
    。嗣建商於七十四年八月廿四日經伊之同意，將上開合建契約上權利義務一併轉
    讓予上訴人。系爭房屋已於七十六年三月廿五日完工，總建物面積為一三五０‧
    ０六坪，依系爭合建契約第三條第一款約定，伊應分得六０七‧五二坪，惟伊實
    際僅分得五六八‧三二坪，不足三九‧二坪，則依系爭合建契約第三條第三款找
    補款計算之約定，上訴人應按房屋完工時之銷售價每坪八萬元，打九折後之七萬
    二千元計算，補償伊損失二百八十二萬二千四百元，惟上訴人未給付等情，爰依
    系爭合建房屋契約之約定，求為命上訴人給付二百八十二萬二千四百元及自起訴
    狀繕本送達之翌日起至清償日止，按年息百分之五計付利息之判決（至超過上開
    金額之請求，業經原審判決被上訴人敗訴，未據聲明不服）。
    上訴人則以：被上訴人因短少三九‧二坪房屋面積所得之補償款，係屬於物之瑕
    疵擔保款，早已罹於消滅時效，亦已逾瑕疵擔保請求權之除斥期間等語，資為抗
    辯。
二、經查被上訴人於七十三年三月八日與建商訂立合建房屋契約書，於其所有系爭土
    地上興建系爭房屋，嗣建商於七十四年八月廿七日，將該合建契約之權利義務一
    併轉讓予上訴人，並徵得被上訴人之同意。系爭房屋已於七十六年三月廿五日完
    工，被上訴人所分得之房屋面積短少三九點二坪，依雙方合建契約第三條第三款
    之約定，上訴人應補償被上訴人依當時完工時之銷售價每坪八萬元之九折即七萬
    二千元計算，計二百八十二萬二千四百元之事實，有被上訴人所提出之合建契約
    書、建造執照、讓渡協議書、起造人變更申請書、房屋計算分配計算書、合建房
    屋建物登記面積一覽表及建物登記謄本為證（見原審卷第十八頁至第一００頁）
    ，且為兩造所不爭執，固堪認為真實。惟被上訴人主張兩造所訂立之合建契約係
    屬承攬契約，亦即被上訴人委請上訴人在其所有系爭土地上興建系爭Ａ、Ｂ、Ｃ
    、Ｄ、Ｅ棟五棟房屋，其中Ａ、Ｂ、Ｃ棟之房屋所有權由被上訴人取得，Ｄ、Ｅ
    棟之房屋所有權則由上訴人取得，被上訴人應將Ｄ、Ｅ棟房屋所坐落於系爭土地
    之所有權應有部分移轉登記予上訴人，作為承攬報酬（見本院卷第一一三頁及第
    一二三頁），雖上訴人抗辯系爭合建契約乃互易契約云云，惟查系爭Ａ、Ｂ、Ｃ
    棟房屋之建造執照均係以被上訴人名義為起造人領取（見原審卷第二三頁及第三
    一頁），而依建築法第七十條第一項前段規定，建築工程完竣後，應由起造人會
    同承造人及監造人申請使用執照；又依土地登記規則第七十三條第一項規定，申
    請建物所有權第一次登記，應提出使用執照，故如無特別情事，建造執照上所載
    之起造人，恒為該建物所有權第一次登記之申請人亦即原始建築人。是身為地主
    之被上訴人既係以自己名義為起造人領取建造執照，而由建商之上訴人為其建築
    ，自為該建物所有權第一次登記之申請人即原始建築人，而建商之上訴人為地主
    之被上訴人建造房屋所分得之土地所有權應有部分，即為其所應得之承攬報酬。
    從而，被上訴人與上訴人間訂立之此項性質之合建契約，自屬承攬契約（最高法
    院七十二年台上字第四八八三號及七十六年度台上字第一二七三號判例參照），
    而非上訴人所抗辯之互易契約。又按法院就原告所主張起訴原因之事實判斷其法
    律上之效果，不受其所述法律見解之拘束（最高法院六十九年度台上字第三六四
    四號判例參照），本件被上訴人既主張系爭合建契約為承攬契約，則其所依據之
    系爭合建契約第三條第三款之找補約定，自應認係兩造就因瑕疵修補不成被上訴
    人所得請求減少報酬之計算方式。
三、次查被上訴人既係本於系爭合建契約第三條第三款之約定，請求上訴人給付二百
    八十二萬二千四百元，依前開說明，自應係請求上訴人返還其已受領之因施作工
    作物瑕疵而應減少之報酬二百八十二萬二千四百元。惟按定作人之減少報酬請求
    權，因瑕疵發見後一年間不行使而消滅，民法第五百十四條第一項定有明文。本
    件被上訴人既自認伊於七十六年十一月十三日即已知悉上訴人所交付伊之房屋有
    坪數短少之事實（見本院卷第六○頁、第六一頁及第一○五頁），竟遲至八十六
    年十一月一日始提起本件訴訟（見原審卷第二頁），顯已逾一年之除斥期間，則
    依被上訴人請求上訴人給付二百八十二萬二千四百元並加付法定遲延利息，即屬
    不應准許。
四、從而，原審就前開部分所為上訴人敗訴之判決，尚有未洽。上訴論旨指摘原判決
    此部分不當，求予廢棄改判，為有理由。
五、至兩造其餘之攻擊或防禦方法，及未經援用之證據，經本院斟酌後，認為均不足
    以影響本判決之結果，自無一一詳予論駁之必要，併此敘明。
六、據上論結，本件上訴為有理由，依民事訴訟法第四百五十條、第七十八條，判決
    如主文。
中      華      民      國    八十九    年      八      月      二十九  日
                                  臺灣高等法院民事第十三庭
                                      審判長法  官  林  鄉  誠
                                            法  官  陳  駿  璧
                                            法  官  謝  碧  莉
右正本係照原本作成。
如不服本判決，應於收受送達後二十日內向本院提出上訴書狀，其未表明上訴理由者
，應於提出上訴後二十日內向本院補提理由書狀（均須按他造當事人之人數附繕本）
上訴時應提出委任律師或具有律師資格之人之委任狀；委任有律師資格者，另應附具
律師及格證書及釋明委任人與受任人有民事訴訟法第四百六十六條之一第一項但書或
第二項（詳附註）所定關係之釋明文書影本。
中      華      民      國    八十九    年      九      月      一      日
                                            書記官  曹  聖  德
附註：
民事訴訟法第四百六十六條之一（第一項、第二項）：
對於第二審判決上訴，上訴人應委任律師為訴訟代理人。但上訴人或其法定代理人具
有律師資格者，不在此限。
上訴人之配偶、三親等內之血親、二親等內之姻親，或上訴人為法人、中央或地方機
關時，其所屬專任人員具有律師資格並經法院認為適當者，亦得為第三審訴訟代理人
。


司法院資訊處製作；財團法人民間司法改革基金會備份。
